臺灣高等法院民事裁定　　　　　　　　 100年度抗字第1648號
抗　告　人　翁紹綸即翁紹倫
代　理　人　詹文凱律師
相　對　人　張朝琴
上列當事人間假處分事件，抗告人對於中華民國100年6月2日臺
灣士林地方法院100年度裁全字第89號所為裁定提起抗告，本院
裁定如下：
    主  文
原裁定廢棄。
相對人在原法院之聲請駁回。
聲請及抗告訴訟費用由相對人負擔。
    理  由
一、相對人聲請意旨略以：相對人與抗告人間訂有信託契約書，
    將坐落臺北市○○區○○段3小段890地號土地之應有部分
    1/24（下稱系爭應有部分），信託登記為抗告人名義，抗告
    人並於民國83年7月6日依上開信託契約書，簽訂土地抵押權
    設定契約書「聲請登記以外之約定事項」欄約定：「本件抵
    押權登記係借用名義登記產權之信託契約履行擔保抵押。」
    等語，並據以辦理抵押權設定登記。詎抗告人竟向相對人提
    起請求塗銷上開抵押權登記之訴訟，相對人不得已隨即終止
    信託登記之意思表示，要求抗告人將上開土地移轉登記予相
    對人所有，為抗告人所拒絕，抗告人不依約履行，且於起訴
    時，將信託契約書隱匿，企圖製造無信託登記之假象，妨礙
    相對人請求移轉登記及訴請塗銷移轉登記之行徑，顯有移轉
    系爭不動產之企圖，且有將系爭土地移轉第三人情形，將導
    致相對人請求之標的現狀變更，有日後不能強制執行或甚難
    執行之虞，如認釋明仍有不足，願供擔保以代釋明之不足，
    爰依民事訴訟法第532條之規定聲請假處分云云。
二、抗告意旨則以：系爭應有部分早於65年間即為抗告人所有，
    而抗告人為成年人，抗告人之母於未經抗告人同意，與相對
    人簽訂系爭信託契約書，抗告人雖否認與相對人間就系爭應
    有部分有借名登記關係，惟抗告人長期以來並無處分或變更
    土地應有部分之現況行為，相對人主張之權利亦有抵押權足
    供保障，並無請求標的之現狀變更，而有日後不能強制執行
    ，或甚難執行者之疑慮，不符聲請假處分之要件，況上開塗
    銷抵押權設定之訴，現由臺灣士林地方法院以100年度訴字
    第690號案受理在案，必得於抗告人勝訴確定，始得塗銷抵
    押權登記，在時間上並無「日後不能強制執行」或「甚難執
    行」之急迫性，如抗告人獲勝訴判決，相對人之主張即無理
    由，亦不能阻止抗告人塗銷抵押權之請求，故請求標的之現
    狀至少須另案訴訟終結後始會發生變更，目前並無足以損害
    相對人之急迫狀態存在，自不符合聲請假處分之要件。再者
    ，相對人聲請假處分之目的在於限制抗告人對請求標的之土
    地處分，以保全其移轉請求權，其所限制除所有權移轉外，
    亦包括其他處分行為，原裁定一反以往法院以請求標的的價
    額全數為準之慣例，僅以出售後可得價金之利息為依據，抗
    告人目前並無讓與、出售之計劃，故以售價之利息為擔保之
    數額對抗告人無任何保護之實益，自應以請求標的之全部價
    值為受擔保之範圍為妥當，而全部價值之評估亦應以市價為
    參考標準，自應先命相對人提出請求標的實際價值之證明，
    並以之為核定擔保數額之依據等語。
三、按債權人就金錢請求以外之請求，因請求標的之現狀變更，
    有日後不能強制執行，或甚難執行之虞，欲保全強制執行者
    ，得聲請假處分，而聲請假處分者，就請求及假處分之原因
    ，應釋明之，必為釋明後如有不足，而債權人陳明願供擔保
    或法院認為適當者，始得定相當之擔保，命供擔保後為假處
    分，此觀民事訴訟法第532條、第533條、第526條第1項、第
    2 項之規定自明。所謂請求標的之現狀變更，係指請求標的
    之物，其從前存在之狀態現在已有變更或將有變更，包括就
    其物為法律上之處分或事實上之處分（最高法院20年抗字第
    336號判例參照）。而是否有不能或甚難強制執行之虞者，
    應就標的本身客觀判斷，債權人主觀上之疑慮或債務人單純
    否認權利，尚非已足。又債權人就請求及假處分之原因，應
    釋明之，前項釋明如有不足，債權人陳明願供擔保或法院認
    為適當者，法院得定相當之擔保，命供擔保後為假處分，民
    事訴訟法第533條本文準用第526條第1項、第2項等規定甚明
    。債權人就假處分之原因，依法有釋明之義務，亦即須提出
    可使法院信其主張為真實之證據，必待釋明有所不足，而債
    權人陳明願供擔保或法院認為適當者，法院始得定相當之擔
    保，命供擔保後為假處分，若債權人未釋明假處分之原因，
    即不符假處分之要件。（最高法院94年度台抗字第463號裁
    判意旨參照）
四、相對人就假處分請求部分，主張對抗告人就系爭應有部分有
    信託物否認請求權，業據提出上開信託契約書、土地抵押權
    設定契約書「聲請登記以外之約定事項」等件以為假處分請
    求之釋明，堪認為可採。至於假處分原因之釋明部分，僅以
    抗告人否認上開信託契約書之效力，並拒絕返還系爭應有部
    分，且向臺灣士林地方法院提起塗銷上開抵押權之訴訟，以
    及有處分系爭應有部分行為等情為據。惟查，抗告人對系爭
    信託契約書效力之爭執，及提起塗銷抵押權之訴，均無涉現
    狀之改變，且如抗告人上開塗銷抵押權之訴獲勝訴確定，而
    塗銷系爭抵押權，亦係依法院確定判決為之，難認係變更現
    狀之法律上或事實之處分行為。再者，訴外人顏慧等8人
    以100年3月11日臺北光復郵局第383號存證信函表示依土地
    法第34條之1規定處分上開土地，抗告人以共有人身分於100
    年3月17日內湖新明郵局62號存證信函主張優先承買權，有
    上揭二存證信函在卷可稽（本院卷第15至25頁），不惟未處
    分系爭應有部分，尚且積極主張優先承買權，屬維持現狀之
    行為，自難認抗告人有變更現狀之情事，此外，未提出任何
    可資即時調查之證據釋明，其就假處分原因之釋明顯屬欠缺
    ，是本件假處分之聲請，與民事訴訟法第532條第1項、第2
    項規定不符，不應准許。原法院裁定未察遽予准許，尚有未
    洽。抗告意旨指摘原裁定不當，求予廢棄，洵有理由。爰由
    本院將原裁定廢棄，自為裁定如主文第2項所示，以臻適法
    。
五、據上論結，本件抗告為有理由，依民事訴訟法第492條、第
    95條、第78條，裁定如主文。
中    華    民    國   100    年    12    月    29    日
                    民事第一庭
                        審判長法  官  張耀彩
                              法  官  林金吾
                              法  官  吳光釗
正本係照原本作成。
本裁定除以適用法規顯有錯誤為理由外，不得再抗告。如提起再
抗告，應於收受後10日內委任律師為代理人向本院提出再抗告狀
。並繳納再抗告費新台幣1千元。
中    華    民    國   101    年    1     月    2     日
                              書記官  鄭兆璋